臺灣高等法院臺中分院民事裁定　　　九十三年度再抗國字第一號
　　聲　請　人　甲○○
　　　　　　　　戊○○
　　　　　　　　丙○○
　　　　　　　　乙○○
　　訴訟代理人　丁○○
　　相　對　人　社頭鄉公所
　　法定代理人　己○○○
右當事人間請求損害賠償事件，聲請人對於中華民國九十三年七月二十六日本院九十
三年度抗字第七七號確定裁定聲請再審，本院裁定如左：
　　　主　　　文
再審之聲請駁回。
再審聲請訴訟費用由再審聲請人負擔。
　　　理　　　由
一、本件再審聲請意旨略以：再審原告即聲請人等因屬彰化縣政府督導，而由再審相
    對人社頭鄉公所管理之公共排水設施不當所肇致之損害於民國（下同）九十二年
    九月十日依法起訴，請求相對人與彰化縣政府共同賠償伊等共新台幣（下同）九
    十四萬六千二百五十元之損害及其法定遲延利息，前程序第一審台灣彰化地方法
    院以伊等於起訴前，僅以書面向彰化縣政府請求賠償，而未一併以書面向相對人
    請求，認伊等就相對人部分之起訴不合程式，而駁回伊等在前程序第一審之訴，
    伊等提起抗告，本院右開確定裁定予以維持，而駁回伊等之抗告，惟查：(一)伊等
    上開因行政上之疏失而向該等行政機關所為之請求，性質上屬「陳情行為」，該
    行政機關依行政程序法之規定，如認伊等之請求為有理由，應採取適當之措施，
    如認無理由，應通知伊等，並明理由；如認伊等之請求應向其他機關為之，或
    其無管轄權者，應通知伊等，並移送其他機關或有管轄權之機關，關於緊急事項
    並應依職權為緊急必要之處置；如經移送，則視同人民已於法定期間內提出申請
　　。又依國家賠償施行細則第十九條規定，如認其非賠償義務機關或其無賠償義務
　　者，應於三十日之不變期間內以書面明理由，拒絕伊等之請求，並通知有關機
　　關。詎其均未依上開規定辦理，且遲至三十日後始以書面拒絕伊等之請求，依上
　　開規定，已不具法律之合效性，又未將伊等之請求權聲請書移送予其所認定之權
　　責機關即本件相對人，而影響伊等之權益甚鉅。再按，數機關均應負損害賠償責
　　任時，請求權人得對賠償義務機關中之一機關或數機關或其全體，同時或先後，
　　請求全部或一部之損害賠償，為國家賠償法施行細則第十八條第一項所明定。依
　　此解釋，請求權人僅向其中之一機關提出書面請求為已足。綜上，彰化縣政府拒
　　絕伊等之請求不具不合效性，伊等對相對人之請求為合乎法律規定，本件右開確
　　定裁定援用國家賠償法施行細則第十九條之規定，認本件無行政程序法相關規定
　　之適用，而駁回伊等於前程序之抗告，其於法規之適用顯有錯誤等情，爰依民事
　　訴訟法第五百零七條、第四百九十六條第一項第一款規定，對之聲請再審，求為
　　廢棄原確定裁定，發回原審重審之裁定。
二、按依國家賠償法請求國家賠償損害時，應先以書面向賠償義務機關請求之，國家
    賠償法第十條第一項定有明文。如原告起訴前未先以書面向被告機關請求，即屬
    起訴不合程式或不備其他要件，毋庸命補正，應依民事訴訟法第二百四十九條第
    一項第六款規定，以裁定駁回其訴，雖於數機關均應負賠償責任時，請求權人得
　　對賠償義務機關中之一機關或數機關或其全體，同時或先後，請求全部或一部分
　　之損害賠償，固為國家賠償法施行細則第十八條第一項所明定，惟此要只賦予請
　　求權人選擇對其中之一機關或數機關或其全體，同時或先後，請求全部或一部損
　　害賠償之權利而已，並不能排除母法第十條第一項關於起訴之前，應先以書面向
　　各該機關請求之強制規定之適用。是無論其為同時或先後對各該機關起訴，均應
　　先以書面向各該機關提出請求，始合乎合律規定之程序。又按各行政機關，依代
　　表國家、地方自治團體或其他行政主體表示意思，從事公共事務，各具有單獨法
　　定地位之組織。而各鄉鎮公所與各縣政府於行政管理上雖有上下隸屬關係，惟各
　　有獨立之組織法規、編制預算、及印信，屬不同層級之政府機關，於國家賠償法
　　亦屬不同之賠償義務機關，就損害賠償經費之編列上亦各自獨立，更無上下繫屬
　　之關係，即應各自處理所屬公務員或其公有公共設施所肇致之損害賠償事宜，是
　　於體制上，殊無對其中一機關為損害賠償之請求，其效力即及於另一機關之可能
　　，而於和同法律上，亦無類似之規定。故上開施行細則第十八條關於請求權人如
　　何得同時或先後對其中之一或數機關或其全體請求之規定，要只請求權人得以如
　　何請求之權利，並非對其一請求，其效力即及於全體之規定，其義甚明。本件聲
　　請人主張其已對彰化縣政府提出請求，其效力即已及於相對人，應認已對相對人
　　提出請求，殊屬依法無據。再按行政機關對於事件管轄之有無，應依職權調查；
　　其認無管轄權者，應即移送有管轄權之機關，並通知當事人；人民於法定期間內
　　提出申請，依前項規定移送有管轄權之機關者，視同已在法定期間內向有管轄權
　　之機關提出申請，行政程序法第十七條固有明文。惟行政程序法係在規範行政機
　　關作成行政處分、締結行政契約、訂定法規命令與行政規則、確定行政計畫、實
　　施行政指導及處理陳情等行為之程序，此觀同法第二條第一項規定甚明。因之；
　　人民對行政機關就上開事項有所申請、或行政機關作成上開行政處分等行為時，
　　始有行政程序法上開規定之適用。至人民因公務員於執行職務行使公權力時，因
　　故意或過失不法侵害人民自由或權利者、或公務員怠於執行職務，致人民自由或
　　權利遭受損害者、或公有公共設施因設置或管理有欠缺，致人民生命、身體或財
　　產受損害者，國家應負損害賠償責任時，性質上屬於損害賠償之訴，國家賠償法
　　有求償程序之規定，自應適用國家賠償法相關之規定。而依國家賠償法施行細則
　　第十九條規定：「被請求賠償損害之機關，認非賠償義務機關或無賠償義務者，
　　得不經協議，於收到請求權人之請求起三十日內，以書面敘明理由拒絕之，並通
　　知有關機關。」，本件聲請人就其所受之上開損害，已向彰化縣政府書面求償，
　　而經彰化縣政府以該府並非上開排水溝之權責機關，非賠償義務機關，而拒絕賠
　　償在案，有該府九十二年法賠議字第八號國家賠償全卷可稽，依上開規定，彰化
　　縣政府認非賠償義務機關而拒絕時，僅負通知其他有關機關，並無如行政程序法
　　第十七條規定，於認無管轄權時，應即移送有管轄權之機關之法律依據。因之；
　　聲請人以彰化縣政府為行政機關，未依行政程序法第十七條規定，將聲請人求償
　　之聲請，移送權責機關即相對人處理，視同已在法定期間內向有管轄權之機關即
　　相對人求償云云，自不足取。縱依行政程序法第十七條之規定，於屬人民陳情事
　　件，亦必經其移送有關權責機關，始生視為已對該權責機關請求之效力，此揆之
　　上開法條文義甚明，本件聲請人向彰化縣政府以書面提出賠償之請求，經其拒絕
　　後，彰化縣政府亦未據將案件移送予相對人乙節，為聲請人所是認，是其復解為
　　應視為其已向相對人提出書面請求云云，洵屬無據。從而，前程序原審以聲請人
　　對相對人之起訴，乃屬起訴不合程式，予以裁定駁回，於法核無不合，本院前程
　　序予以維持，駁回聲請人之抗告，其適用法規並無顯然錯誤，聲請人遽據以聲請
　　再審，為無理由，應予駁回。
三、依民事訴訟法第五百零七條、第五百零二條第二項、第九十五條、第七十八條、
　　第八十五條第一項前段，裁定如主文。
中　　　華　　　民　　　國　　九十三　　年　　　十　　　月　　 十八　　 日
~B1民事第五庭審判長法　官　陳滿賢
~B2　　　　　　　　法　官　邱森樟
~B3　　　　　　　　法　官　朱　樑
右為正本係照原本作成。
不得抗告。
~B　　　　　　　　書記官　陳秀真
中　　　華　　　民　　　國　　九十三　　年　　　十　　　月　　 十九　　 日
                                                                        Ｈ
